【裁判字號】    92,台上,188
【裁判日期】    920123
【裁判案由】    侵權行為損害賠償
【裁判全文】
最高法院民事判決                                九十二年度台上字第一八八號
    上  訴  人  甲○○
    訴訟代理人  許雅芬律師
                鄭嘉慧律師
    被 上訴 人  乙○○
右當事人間請求侵權行為損害賠償事件，上訴人對於中華民國八十九年五月二十三日
台灣高等法院台南分院第二審判決（八十七年度上易字第三二號），提起上訴，本院
判決如左：
    主  文
原判決關於駁回上訴人其餘上訴及擴張之訴中新台幣一百三十四萬六千三百八十二元
本息及該訴訟費用部分廢棄，發回台灣高等法院台南分院。
    理  由
本件上訴人起訴主張：被上訴人於民國八十五年十月十一日下午二時二十分許，駕駛
第ＰＫ｜四七八七號自小客車，沿台南市○○路○○道由西向東行駛，途經該路五段
北安橋下三岔路口欲左轉彎時，應注意且能注意讓直行車先行，竟疏未注意，貿然左
轉，致撞及由伊騎駛第ＮＥＦ｜六六六號重機車，伊因而人車倒地，受有右側鎖骨骨
折之傷害，醫藥費用需新台幣（下同）二十五萬元，看護費用已支付二十萬七千四百
元，因受傷不能工作而損失工作收入七十八萬元，支出機車修理費四千三百元，非財
產上損害金額五十萬元，爰依侵權行為之法律關係為請求等情，求為命被上訴人給付
伊一百七十二萬五千三百元並加計法定遲延利息之判決。嗣於原審就醫藥費用及不能
工作損失擴張聲明，醫藥費用再擴張請求九十八萬六千八百二十元，工作損失再擴張
請求三十七萬五千元，求為判決除第一審所命被上訴人給付伊之二十九萬四千九百六
十四元本息外，被上訴人應再給付伊一百三十六萬一千八百二十元本息之判決（關於
看護費用二十萬七千四百元，第一審予以准許，惟第一審認上訴人對於本件車禍事故
與有過失，核減百分之五十，此部分兩造均未上訴第二審；關於機車修理費四千三百
元部分，第一審駁回上訴人之請求，第二審亦駁回上訴人此部分之上訴，上訴人就此
部分未上訴第三審）。
被上訴人則以：本件車禍係由於上訴人無照騎乘機車並逆向行駛所造成，應負最主要
之肇事責任；又上訴人就醫之醫療費，由中央健康保險局（下稱健保局）支付部分之
損害賠償請求權已移轉給健保局，該部分不得向伊請求；況依上訴人提出之醫療診斷
書及明細表，近半數費用為治療腰椎退化併左側坐骨神經痛而支出，而該傷勢非因本
件車禍引起；且依財團法人奇美醫院（下稱奇美醫院）之覆函內容，上訴人之傷勢僅
需三至六個月即可復原，其主張已達不能工作之程度顯有可疑，上訴人亦未能證明其
有何工作損失等語，資為抗辯。
原審就第一審上訴人敗訴之判決於七千九百零五元本息部分予以廢棄，改判命被上訴
人再給付，並駁回上訴人其餘上訴及擴張之訴（上訴人僅就其中之一百三十四萬六千
三百八十二元本息部分上訴第三審），無非以：上訴人主張被上訴人於八十五年十月
十一日下午二時二十分許，駕駛第ＰＫ｜四七八七號自用小客車，沿台南市○○路○
○道由西向東行駛，途經該路五段北安橋下三岔路口欲左轉彎時，應注意且能注意讓
直行車先行，竟疏未注意，貿然左轉，致撞及由上訴人騎駛之第ＮＥＦ｜六六六號重
機車，使上訴人人車倒地，受有右側鎖骨骨折傷害之事實，為被上訴人所不爭執，被
上訴人違反道路交通安全規則第九十七條第一、二款及第一百零二條第一項第四款之
規定，而有過失，且其過失行為與上訴人之前揭傷害間有相當因果關係，對於上訴人
因此所受之損害，自應負賠償責任。至於上訴人之損害項目及金額分述如下：(一)、醫
療費部分：上訴人因本件車禍所受之傷害為右側鎖骨骨折，其醫療費用以治療此傷害
者，才能准許，上訴人提出之醫療費收據，關於病名為「腰胝骨退化脊椎炎」部分之
支出，不能認為係因治療本件車禍所支出之必要費用，該部分支出應予剔除。另德和
中醫診所膏藥費及中華堂損傷整復專科所支出之費用，上訴人未提出相關事證，亦難
認為係治療上開傷害所為必要之費用。而依奇美醫院八十六年十月十五日（八六）奇
醫字第二六九二號函送之上訴人病情摘要、台灣省立（現屬行政院衛生署）台南醫院
八十七年三月二十四日八十七南醫歷字第一０四八號函及國立成功大學醫學院附設醫
院（下稱成大醫院）八十七年四月十日（八七）成附醫病歷字第一六三四號函等所載
內容以觀，上訴人所受鎖骨骨折之傷害之治療單純，上訴人自成大醫院接受鋼釘內固
定手術治療出院後約三個月已足復原，其合理治療期間應算至八十六年九月二日前，
逾該期日以後所支出之費用，難認為醫療上之必要支出，無請求被上訴人賠償之餘地
。上訴人提起上訴後擴張請求之醫療費用，其就診日期，均在八十六年九月二日以後
，其支出之費用，難認係治療其前開傷害之必要而支出，即無請求被上訴人就其支出
之費用額負賠償責任之理。又全民健康保險法第八十二條規定：保險對象因交通事故
，經本保險提供醫療給付者，本保險之保險人，得向強制汽車責任保險之保險人代位
請求該項給付。此係關於保險代位之規定，且屬保險法第一百三十條、第一百三十五
條準用同法第一百零三條關於健康、傷害保險無保險代位規定之特別法，則於有參加
全民健保之被保險人因交通事故，經健保局支付醫療費用者，自應適用本條，而所謂
之保險代位，其性質並非係一種代位權，而是法定的請求權移轉。故如有保險代位之
情形，受害人因其該部分之損害賠償請求權已移轉給健保局而不得再向加害人請求。
是上訴人就健保局已給付之部分，不得再向被上訴人請求，則上訴人所提之中央健康
保險局醫療給付門診費用申請表部分，因係由健保局所支付，該部分之金額，亦應予
以剔除。第一審計算上訴人提出之醫療費用收據所列金額後，認上訴人所得請求之醫
療費用為五萬二千五百二十八元，雖有超列，但被上訴人既未聲明不服，仍以第一審
所核算之五萬二千五百二十八元為上訴人所得請求之醫療費用額。(二)、工作損失部分
：上訴人主張依證人李許英微、黃吳碧玉及鄭美足之證述及證明書，可證上訴人每月
收入達六萬二千五百元以上，因而請求自八十五年十月十一日起至八十八年十二月二
十八日止之工作損失云云。惟依卷附之勞工保險局書函所附被保險人異動資料所載，
上訴人八十五年七月一日至八十六年六月三十日之投保月薪資額為一萬八千三百元，
證人鄭美足、黃吳碧玉、李許英微出具之證明書，僅足證明各該證人每月所領取之工
資額，實難證明其與上訴人之收入間有何關聯，證人林文凱出具之證明書，亦不足以
證明上訴人每月之收入至少為六萬二千五百元；上訴人又未能舉證證明因本件車禍受
傷前之月收入有六萬二千五百元，自難以該金額為計算工作損失之基準。然上訴人自
八十五年七月一日起至八十六年六月三十日止之投保薪資額為每月一萬八千三百元，
自應以該項投保月薪額為計算其工作損失之基準較客觀合理。又上訴人因本件車禍受
傷所得合理治療之期間，以其至成大醫院接受鋼釘內固定手術治療出院後約三個月之
期間，即應算至八十六年九月二日止，則其因本件車禍受傷無法工作之損失，應計算
至該期日為止；查上訴人自八十五年十月十一日因本件車禍受傷算至八十六年九月二
日止，前後合計十月又二十一日（即十點七月），上訴人因不能工作之損失額為十九
萬五千八百十元（即18,300×10.7=195,810元）。上訴人請求不能工作之損失，以十
九萬五千八百十元為正當，逾該金額即非正當。(三)、非財產上損害部分：上訴人主張
因本件車禍受傷，於八十六年五月二十六日再前往成大醫院手術，將來須再開一次刀
取出鋼釘，精神及肉體受有痛苦等語，應屬實情，經斟酌上訴人僅受右側鎖骨骨折之
傷害，且依奇美醫院前開覆函所載之復原期為三至六個月，參酌上開各情，上訴人合
理治療期間為十點七月，造成上訴人生活及精神上之不便，自非短暫；又被上訴人為
家庭主婦，而兩造均有土地及房屋，經濟能力相當，及兩造之身分及地位等情，認上
訴人所得請求之非財產上損害，以十五萬元為適當，超過此金額範圍以外之請求，即
難認為正當。綜上所述，上訴人得向被上訴人請求賠償之損害為：醫療費用五萬二千
五百二十八元、看護費用二十萬七千四百元、工作損失十九萬五千八百十元、非財產
上損害十五萬元。又本件車禍事故，上訴人無照騎駛機車行經肇事地點，逆向行駛致
發生本件車禍，亦有違道路交通管理處罰條例第二十一條及道路交通安全規則第九十
七條第一、二款之規定，與有過失。經審酌上訴人與被上訴人過失之程度，認兩造對
本件車禍事故各應負百分之五十之過失責任。依兩造所應負擔之過失責任比例計算，
上訴人所得請求之賠償金額為三十萬二千八百六十九元，逾此金額之請求即非有理由
，要難准許；擴張請求之部分，亦非正當，要難准許等詞，為其判斷之基礎。
按民事訴訟法第一百九十九條第二項規定：審判長應向當事人發問或曉諭，令其陳述
事實、聲明證據或為其他必要之聲明及陳述，其聲明及陳述有不明瞭或不完足者，應
令其敘明或補充之。此為審判長因定訴訟關係之闡明權，同時並為其義務。審判長未
盡此項闡明之義務者，其訴訟程序即有重大瑕疵，其基此所為之判決自屬違背法令。
查上訴人就所受損害，關於醫藥費用部分，於第一審係主張已支付醫藥費用八萬三千
六百八十七元，又因未痊癒，故連同將來之醫藥費用，合併請求二十五萬元（見第一
審卷第二０頁、第二四頁、第一審判決第二頁），惟並未詳細說明其請求之計算方法
及依據，第一審認其中五萬二千五百二十八元部分請求有據，經過失相抵百分之五十
後予以准許，其餘部分之請求予以駁回，上訴人上訴後，關於醫療費用部分之請求，
一再變更，於八十七年九月九日之準備書狀稱：扣除第一審已准之五萬二千五百二十
八元，被上訴人尚應賠償醫藥費用六萬五千二百七十五元等語（見原審卷第一宗第三
０頁反面），同年月三十日具狀擴張此部分聲明（見同上卷第三八頁、第三九頁），
同年八月四日狀稱被上訴人尚應賠償醫藥費用二十三萬一千三百六十九元（見同上卷
第九五頁），同年十一月二十二日擴張醫藥費用三萬三千五百九十元（見同上卷第二
二九頁），八十九年一月六日再擴張醫藥費用二萬三千九百六十六元（見原審卷第二
宗第十七頁）。原審未令其詳列各筆費用及依據，並令其敘明何者屬於原審擴張之請
求，以判斷各筆之准駁，竟以剔除不應准許者外，第一審所准之醫療費用五萬二千五
百二十八元雖有超列，但被上訴人未聲明不服，仍以該金額為上訴人得請求之醫療費
用額，已有違背闡明義務；又關於工作損失部分，上訴人於第一審主張：自受傷後十
三個月無法工作，其每個月收入至少六萬元以上，暫請求被上訴人賠償工作收入損失
七十八萬元（見第一審卷第二四頁、原判決第二頁）；第一審認為上訴人請求之十八
萬元部分有據。惟上訴人上訴後，此部分之請求亦一再變更，於八十八年八月四日狀
稱：其每月應以六萬二千五百元為收入計算基礎，其不能工作期間為八十五年十月十
一日至八十七年十二月二十八日止，共二十六個月十七天，至少損失一百六十六萬零
四百十六元，第一審准十八萬元，少算一百四十八萬零四百十六元（見原審卷第一宗
第九六頁），八十九年一月六日再主張：自八十七年十二月二十九日起至八十八年十
二月二十八日止之工作損失七十五萬元，經過失相抵後，此部分擴張請求三十七萬五
千元（見原審卷第二宗第十八頁）。關於工作損失，上訴人於第一審及原審請求之期
間、每月之金額，並不一致，原審亦未命上訴人分別敘明上訴及擴張之範圍或金額，
遽就此部分判決，亦有違闡明義務。再查成大醫院八十七年四月十日之函稱：上訴人
於八十六年五月二十六日至八十六年六月二日住院接受鋼釘內固定手術治療，其骨折
癒合後，宜再開刀取出內固定等語（見一審卷第一三二頁），原審未查明上訴人是否
尚未開刀取出內固定鋼釘，如未取出而要取出費用多少，即認為上訴人合理治療期間
應算至八十六年九月二日前，逾該期日以後支出之費用，難認為醫療上之必要支出，
不得請求被上訴人賠償，即不無速斷。又上訴人必要之治療期間既尚待調查認定，此
攸關上訴人是否因此而無法工作之期間，故其請求之工作損失亦有再為調查審認之必
要。末查關於非財產上損害部分，原審泛言斟酌上訴人為家庭主婦，兩造均有土地及
房屋，被上訴人尚有一筆投資，經濟能力相當，及兩造之身分及地位，認上訴人所得
請求之非財產損害，以十五萬元為適當，然並未說明雙方之身分、地位、經濟能力確
實如何之具體情形，僅抽象謂斟酌上情，即謂上訴人非財產上損害，以十五萬元為適
當，而駁回上訴人其餘三十五萬元非財產上損害之請求，亦有疏略。上訴論旨，指摘
原判決不利於己部分中之一百三十四萬六千三百八十二元本息為不當，求予廢棄，自
非無理由。
據上論結，本件上訴為有理由。依民事訴訟法第四百七十七條第一項、第四百七十八
條第一項，判決如主文。
中      華      民      國    九十二    年      一      月    二十三    日
                              最高法院民事第六庭
                                  審判長法官  吳  正  一
                                        法官  鄭  玉  山
                                        法官  黃  義  豐
                                        法官  蘇  達  志
                                        法官  顏  南  全
      右正本證明與原本無異
                                              書  記  官
中      華      民      國    九十二    年      二      月     十九     日


司法院資訊處製作；財團法人民間司法改革基金會備份。
